【裁判字號】    90,台上,1531
【裁判日期】    900315
【裁判案由】    殺人未遂
【裁判全文】
最高法院刑事判決                                九十年度台上字第一五三一號
    上訴人  甲○○
右上訴人因殺人未遂案件，不服台灣高等法院台中分院中華民國八十七年十二月三日
第二審判決（八十七年度上訴字第二四一四號，起訴案號：台灣彰化地方法院檢察署
八十七年度偵字第二二一七號），提起上訴，本院判決如左：
    主  文
原判決關於甲○○部分撤銷，發回台灣高等法院台中分院。
    理  由
本件原判決認定上訴人甲○○與謝錫勳係舊識，於民國八十七年一月二十八日凌晨三
時三十分許，在彰化縣田中鎮○○里○○路○段三二八號其友人許尚安住處飲酒時，
因細故發生爭執，雙方互相以酒潑灑，謝錫勳並持白鐵製茶壺毆打上訴人之頭部，致
上訴人頭部受傷，經在場之陳聰政等人勸解無效，二人即不歡而散，惟謝錫勳於離開
時，又在門口以言詞恐嚇上訴人（謝錫勳恐嚇危害安全部分已判刑確定，傷害部分未
據告訴）。上訴人因遭謝錫勳恐嚇，返家後愈想愈氣，竟萌殺機，乃攜帶其所有之柴
刀一把，於同日凌晨四時許折返許尚安之住處，適謝錫勳亦返回現場，上訴人即持該
柴刀，朝謝錫勳頭部、臂部各猛砍一刀，致謝錫勳受有頭部外傷、頭皮裂傷、顱骨凹
陷性骨折、氣腦、腦內血腫，及左側上肢裂傷十公分之傷害。上訴人見謝錫勳流血後
，乃中止其殺人之犯意，並囑在場之陳聰政將謝錫勳送醫救治，始倖免於死亡。嗣上
訴人於同日上午五時三十五分許，在有偵查犯罪職權之公務員未發覺犯罪之前，持上
開柴刀向彰化縣警察局田中分局內安派出所（原判決載為分駐所）自首而受裁判等情
。因而撤銷第一審關於上訴人部分之判決，改判論處上訴人殺人未遂罪刑，固非無見
。
惟查：(一)由被告上訴或為被告之利益而上訴者，第二審法院不得諭知較重於原審判決
之刑。但因原審判決適用法條不當而撤銷之者，不在此限，刑事訴訟法第三百七十條
定有明文。本件第一審判決諭知被告殺人未遂，處有期徒刑二年六月後，被告為自己
之利益上訴於第二審；檢察官雖亦依告訴人之請求，以第一審判決量刑過輕為由，上
訴於第二審，惟原判決既認定：檢察官之上訴，指摘第一審判決量刑過輕云云，為無
理由（見原判決第六面第一至四行），於此情形，即不得再依據檢察官之上訴，諭知
較重於第一審判決之刑。又原判決雖以：中止未遂應引用刑法第二十七條，第一審判
決誤引同法第二十六條前段為不當，據為撤銷改判之原因。惟刑法第二十七條係規定
，減輕或免除其刑，而同法第二十六條前段，僅得減輕其刑，前者較有利於被告，依
比例原則，於改判時亦不得依刑事訴訟法第三百七十條但書規定，諭知較重於第一審
判決之刑。乃原判決於撤銷改判時，竟判處有期徒刑三年，較重於第一審判決所諭知
之刑，自有判決不適用法則之違法。(二)證據雖已調查而其內容尚未明瞭者，即與未經
調查無異，如遽行判決，仍屬應於審判期日調查之證據而未予調查。原判決雖認定「
（上訴人）因見謝錫勳流血後，乃中止其殺人之犯意，……而囑咐在場之陳聰政將謝
錫勳送醫救治」，因認上訴人係殺人罪之中止未遂，並依中止未遂規定減輕其刑。惟
上訴人前往派出所自首時，係供稱：「拿手中之柴刀砍殺下去，共砍殺兩刀，之後便
『被人架開』，然後回家跟父母商量此事」。嗣警員問：「謝錫勳遭你砍殺後之情況
」時，上訴人答稱：「我不知道，聽說送彰化基督教（醫院）急救中」（見警卷第二
頁）。被害人謝錫勳且指稱：係薛異家送伊去醫院，非陳聰政送伊去醫院，並請求傳
訊薛異家（見原審卷第五十、五十一頁）。則上訴人於揮砍謝錫勳二刀後，究係因己
意中止並防止其結果之發生；或因「被人架開」後，他人為之送醫，致未發生死亡之
結果，即有研求餘地。原審未予徹查明白，即遽認係中止未遂，亦嫌速斷。以上情形
，或為上訴意旨指摘所及，或為本院得依職權調查之事項，應認有撤銷發回更審之原
因。另原判決記載「依上開柴刀之情形，一般人均能瞭解以之砍人，將使人受嚴重之
『傷害』，被告甲○○對此亦應有認識」（見原判決第四面第二、第三行），據為上
訴人有「殺人」犯意之理由，其用語亦有瑕疵，併此指明。
據上論結，應依刑事訴訟法第三百九十七條、第四百零一條，判決如主文。
中      華      民      國     九十     年      三      月     十五     日
                              最高法院刑事第十一庭
                                  審判長法官  陳  炳  煌
                                        法官  陳  正  庸
                                        法官  楊  商  江
                                        法官  陳  世  雄
                                        法官  吳  信  銘
      右正本證明與原本無異
                                              書  記  官
中      華      民      國     九十     年      三      月     十九     日
                                                                        Ｖ


司法院資訊處製作；財團法人民間司法改革基金會備份。
